---
title: "Nota2 - Intro"
author: "Santiago Casanova y Ernesto Barrios"
output: pdf_document
---

```{r setup, include=FALSE}
knitr::opts_chunk$set(echo = TRUE)
```

## Uso Básico

Ahora vamos a empezar a famililarizarnos con el ambiente de R y específicamente su sintaxis especial.

### Declaración de variables

R tiene un operador especial para asignar valores que es diferente a otros lenguajes de programación. Además, las son flexibles y pueden pasar de contener un tipo de dato a otro sin problema. Por los mismo no es necesario especificar el tipo de dato como se hace en C o en Java. El operador de asignación es `<-`. También se puede asignar variables con `=` pero, por convención, `=` se reserva para operaciones dentro de funciones o paréntesis.

Vamos a asignar algunos valores a una serie de variables:

```{r}
numeros <- 1234
numeros2 <- 1234.56
integer1 <- 4L
texto1 <- "ejemplo"
texto2 <- 'tambien se puede con comillas simples'
booleano <- T
booleano = TRUE
booleano2 = F
booleano2 = FALSE

typeof(numeros)
typeof(integer1)
```

Como describimos, no se necesita especificar que tipo de dato queremos en cada variable ya que esto puede cambiar mas adelante. Hablando de tipos de datos, vamos a ver cuáles son las opciones que maneja R.

### Tipos de Datos

1. Numerico: No hay diferencia inicialmente entre integer y double o float.
  * Si se quiere especificar solamente integer se puede escribir con una `L` al final. Ejemplo: `2L`
2. Caractér: No hay diferencia entre string y caracter.
3. Booleano (lógico): Como vimos en el ejemplo anterior, se escribe `TRUE` o `FALSE` todo con mayúsculas, o bién, solo `T` o `F`.


### Ausencia de datos

R tiene varias maneras de manejar la ausencia de datos dependiendo del tipo. Esto puede ser con un valor `NA` pero estos igualemnte pueden ser más especificos. `NA_real_`, `NA_integer_`, `NA_character_` y `NA_complex_` describen puntualmente el tipo de dato que falta pero en ultima instancia todos son tratados como `NA` por R. Por ejemplo:

```{r}
NA

NA_real_
```
tienen la misma salida.

Además del `NA`, R reconoce `NaN` como **Not a Number** y es especifico para cuando el resultado de una operación matemática resulta en algo imposible. Por ejemplo la divisón de 0 entre 0. Es diferente a `NA` porque no indica que falte un valor sino que el velor resulto en un no-numero.

```{r}
print(0/0)
```

Por ultimo tenemos el valor `NULL` que indica la ausencia de todo dato. Puede ser usado para desasignar variables. Por ejemplo:

```{r}
var <- 'Ejemplo'
print(var)
var <- NULL
print(var)
```
