---
title: "Nota 3 - Funciones y Manipulación de Datos"
author: "Santiago Casanova y Ernesto Barrios"
output: pdf_document
---

```{r setup, include=FALSE}
knitr::opts_chunk$set(echo = TRUE)
```

## Funciones

En esta sección vamos a aprender a definir y usar funciones para facilitar la organización y el uso de código en el futuro.

### Definición de funciones

Las funciones se definen como cualquier objeto en `R`. El nombre del objeto seguido del operador de asignación `<-` pero en este caso después viene la palabra calve `function()`.

Veámoslo en acción para entender mejor este concepto.


```{r}
divide_dos_num <- function(num1, num2){ #El código a correr por la función se escribe entre llaves
  num1/num2
}
```

Nótese que, similar a cómo no es necesario utilizar `print()` para que la consola responda, la respuesta de la función no requiere ni `print()` ni `return`.

Si llamamos a nuestra función:

```{r}
divide_dos_num(10,5)
```

podemos verificar que funciona como esperamos.

### Ejecución Controlada

Es posible que queramos controlar o limitar cuándo corre nestra función y cuándo no. En nuestro ejemplo no queremos que el segundo número sea cero porque obtendremos `NaN` por respuesta. Utilizaremos la función `if()` para controlar la ejecución.

```{r}
divide_dos_num <- function(num1, num2){ 
  if(num2 == 0){
    resp <- "No es posible dividir entre cero"
  } else{
    resp <- num1/num2
  }
  resp
}

divide_dos_num(10,5)
divide_dos_num(10,0)
```




